---
title: "Análisis del cambio de la temperatura del aire"
description: |
  Se analiza las tendencias del cambio de la temperatura desde el año 1960 hasta 2019 en cada región de los continentes del mundo.
categories:
  - Climate Change
  - Air Temperature
  - World
author:
  - name: Franklin Santos
    url: https://franklinsantos.com
    affiliation: Agritech Bolivia
    orcid_id: 0000-0002-7509-2910
date: 03-01-2021
preview: image.png
output:
  distill::distill_article:
    self_contained: false
---

## Análisis del cambio de la temperatura

### Paquetes

```{r, message=FALSE, warning=FALSE}
library(tidyverse)
library(plotly)
library(highcharter)
library(ggbeeswarm)
library(wesanderson)
```

### Importar datos
La base de datos se descargó de [FAOSTAT](http://www.fao.org/faostat/en/#data/ET)

```{r, message=FALSE}
key_crops <- read_csv("FAOSTAT_data_3-10-2021.csv")

key_crops
```

La base de datos fue adecuada para la respectiva visualización. Para ello, el siguiente código es pertinente.

```{r}
fsdata <- key_crops%>%
  select(Area, Months, Year, Element, Value)%>%
  pivot_wider(names_from = Element,
              values_from = Value) %>%
  rename(Temperature="Temperature change", sd="Standard Deviation")

fsdata
```


## Cambio de temperatura en America

```{r}
america <- fsdata %>%
  filter(Area %in% c("South America", 
                        "Northern America", 
                        "Caribbean",
                        "Central America")
  )
```


```{r, layout="l-body-outset", fig.width=10, fig.height=6, echo=TRUE}
p <- america %>%
  ggplot(aes(Year, Temperature, color = Months)) +
  geom_line() +
  facet_wrap(~Area, ncol = 2) +
  labs(x = "Year", y = "Temperature (°C)")

fig <- ggplotly(p)

fig
```


```{r, layout="l-body-outset", fig.width=10, fig.height=6, echo=TRUE}
Atemyear <- america %>%
  group_by(Year, Area) %>%
  summarise(Tempyear = mean(Temperature))

hc <- hchart(Atemyear, "line",
              hcaes(x=Year, y=Tempyear, group = Area, color = Area)
              )
hc
```

```{r, layout="l-body-outset", fig.width=10, fig.height=6, echo=TRUE, preview=TRUE}
pfs <- ggplot(america, aes(x=Area, y=Temperature, color = Area))+
  geom_quasirandom() +
  theme_minimal() +
  scale_color_manual(values = wes_palette("Darjeeling2")) +
  theme_minimal()

figfs <- ggplotly(pfs)

figfs

summ <- america %>%
  group_by(Area) %>%
  summarise(mean = mean(Temperature), SD = sd(Temperature)) %>%
  arrange(desc(mean))
summ
```

## Cambio de temperatura en Europe

```{r}
Europe <- fsdata %>%
  filter(Area %in% c("Eastern Europe", 
                        "Northern Europe", 
                        "Southern Europe",
                        "Western Europe")
  )
```


```{r, layout="l-body-outset", fig.width=10, fig.height=6, echo=TRUE}
p1 <- Europe %>%
  ggplot(aes(Year, Temperature, color = Months)) +
  geom_line() +
  facet_wrap(~Area, ncol = 2) +
  labs(x = "Year", y = "Temperature (°C)")


fig1 <- ggplotly(p1)

fig1
```


```{r, layout="l-body-outset", fig.width=10, fig.height=6, echo=TRUE}
Etemyear <- Europe %>%
  group_by(Year, Area) %>%
  summarise(Tempyear = mean(Temperature))

hc1 <- hchart(Etemyear, "line",
              hcaes(x=Year, y=Tempyear, group = Area, color = Area)
              )
hc1
```

```{r, layout="l-body-outset", fig.width=10, fig.height=6, echo=TRUE}
pfs1 <- ggplot(Europe, aes(x=Area, y=Temperature, color = Area))+
  geom_quasirandom() +
  theme_minimal() +
  scale_color_manual(values = wes_palette("Darjeeling2")) +
  theme_minimal()

figfs1 <- ggplotly(pfs1)

figfs1

summ1 <- Europe %>%
  group_by(Area) %>%
  summarise(mean = mean(Temperature), SD = sd(Temperature)) %>%
  arrange(desc(mean))

summ1
```


## Cambio de temperatura en Asia

```{r}
asia <- fsdata %>%
  filter(Area %in% c("Eastern Asia", 
                        "South-eastern Asia",
                        "Western Asia")
  )
```


```{r, layout="l-body-outset", fig.width=10, fig.height=6, echo=TRUE}
p3 <- asia %>%
  ggplot(aes(Year, Temperature, color = Months)) +
  geom_line() +
  facet_wrap(~Area, ncol = 2) +
  labs(x = "Year", y = "Temperature (°C)")


fig3 <- ggplotly(p3)

fig3
```


```{r, layout="l-body-outset", fig.width=10, fig.height=6, echo=TRUE}
Astemyear <- asia %>%
  group_by(Year, Area) %>%
  summarise(Tempyear = mean(Temperature))

hc2 <- hchart(Astemyear, "line",
              hcaes(x=Year, y=Tempyear, group = Area, color = Area)
              )
hc2
```

```{r, layout="l-body-outset", fig.width=10, fig.height=6, echo=TRUE}
pfs2 <- ggplot(asia, aes(x=Area, y=Temperature, color = Area))+
  geom_quasirandom() +
  theme_minimal() +
  scale_color_manual(values = wes_palette("Darjeeling2")) +
  theme_minimal()

figfs2 <- ggplotly(pfs2)

figfs2

summ2 <- asia %>%
  group_by(Area) %>%
  summarise(mean = mean(Temperature), SD = sd(Temperature)) %>%
  arrange(desc(mean))

summ2
```


## Cambio de temperatura en Africa

```{r}
africa <- fsdata %>%
  filter(Area %in% c("Eastern Africa", 
                        "Middle Africa", 
                        "Northern Africa",
                        "Southern Africa",
                        "Western Africa")
  )
```


```{r, layout="l-body-outset", fig.width=10, fig.height=6, echo=TRUE}
p4 <- africa %>%
  ggplot(aes(Year, Temperature, color = Months)) +
  geom_line() +
  facet_wrap(~Area, ncol = 2) +
  labs(x = "Year", y = "Temperature (°C)")


fig4 <- ggplotly(p4)

fig4
```


```{r, layout="l-body-outset", fig.width=10, fig.height=6, echo=TRUE}
Aftemyear <- africa %>%
  group_by(Year, Area) %>%
  summarise(Tempyear = mean(Temperature))

hc3 <- hchart(Aftemyear, "line",
              hcaes(x=Year, y=Tempyear, group = Area, color = Area)
              )
hc3
```

```{r, layout="l-body-outset", fig.width=10, fig.height=6, echo=TRUE}
pfs3 <- ggplot(africa, aes(x=Area, y=Temperature, color = Area))+
  geom_quasirandom() +
  theme_minimal() +
  scale_color_manual(values = wes_palette("Darjeeling2")) +
  theme_minimal()

figfs3 <- ggplotly(pfs3)

figfs3

summ3 <- africa %>%
  group_by(Area) %>%
  summarise(mean = mean(Temperature), SD = sd(Temperature)) %>%
  arrange(desc(mean))

summ3
```


## Cambio de temperatura en Oceania

```{r}
oceania <- fsdata %>%
  filter(Area %in% c("Melanesia", 
                        "Micronesia", 
                        "Polynesia",
                        "Australia and New Zealand")
  )
```


```{r, layout="l-body-outset", fig.width=10, fig.height=6, echo=TRUE}
p5 <- oceania %>%
  ggplot(aes(Year, Temperature, color = Months)) +
  geom_line() +
  facet_wrap(~Area, ncol = 2) +
  labs(x = "Year", y = "Temperature (°C)")


fig5 <- ggplotly(p5)

fig5
```


```{r, layout="l-body-outset", fig.width=10, fig.height=6, echo=TRUE}
Otemyear <- oceania %>%
  group_by(Year, Area) %>%
  summarise(Tempyear = mean(Temperature))

hc4 <- hchart(Otemyear, "line",
              hcaes(x=Year, y=Tempyear, group = Area, color = Area)
              )
hc4
```

```{r, layout="l-body-outset", fig.width=10, fig.height=6, echo=TRUE}
pfs4 <- ggplot(oceania, aes(x=Area, y=Temperature, color = Area))+
  geom_quasirandom() +
  theme_minimal() +
  scale_color_manual(values = wes_palette("Darjeeling2")) +
  theme_minimal()

figfs4 <- ggplotly(pfs4)

figfs4

summ4 <- oceania %>%
  group_by(Area) %>%
  summarise(mean = mean(Temperature), SD = sd(Temperature)) %>%
  arrange(desc(mean))

summ4
```

## Conclusión

- En el continente Americano la temperatura más elvedada que cambió fue **0.523° C** con una variación **±0.872° C**, la cual es superior a la temperatura media. Esta información corresponde a América del norte. La tendencia de las temperaturas en el continente Americano ya superó **1° C** durante los últimos cinco años.

- En el continente Europeo, Europa del este liderá el ránking de cambios de la temperatura con **0.757 ±1.13° C**. De acuerdo a las tendencias, dos regiones de este continente ya superaron los **2° C**. 

- Asia oriental liderá el cambio de temperatura en el continente Asiático con **0.562° C** y una variación de **±0.768° C**. La tendencia del cambio de temperatura de este continente estaría por superar los **1.5° C**. Sin embargo, en el Asia Occidental ya se tuvo registros superiores a los **2° C**. 

- En el continente Africano, la región de África occidental lidera el cambio de temperatura con **0.596 ±0.624° C**. Los cambios de temperatura en este continente ya superon los **1.5° C**. Sin embargo, ya existe un registro que supera **2° C**. 

- Australia y Nueva Zelanda son líderes en los registros de cambio de temperatura con **0.428 ±0.572° C** en el continente de Oceania. Las tendencias del cambio de temperatura aún no superaron los **1.5° C**.


















