---
title: "Marco de datos y tibbles"
description: |
  Abordamos la primera etapa en el manejo de datos. Podrá explorar la base de datos. Para ello, tiene que familiarizarse con las funciones de marco de datos base de R y también verá las funciones del paquete tibbles que es parte de tidyverse de RStudio.
categories:
  - Data Framework
  - Tibbles
  - Data Science
author:
  - name: Franklin Santos
    url: https://franklinsantos.com
    affiliation: Agritech Bolivia
    orcid_id: 0000-0002-7509-2910
date: 11-03-2021
preview: download.jpeg
output:
  distill::distill_article:
    self_contained: false
---
<style>
body {
text-align: justify}
</style>


# Marcos de datos y Tibbles

Cree estructuras de datos tabulares con marcos de datos y vea cómo se comparan con tibbles. Extraiga vectores de columna de marcos de datos para realizar cálculos. Obtenga información de metadatos como dimensiones. Seleccione las filas superior e inferior para obtener una descripción general rápida.

## Construye un marco de datos a partir de vectores

Los datos tabulares son el formato más común utilizado por los científicos de datos. En R, las tablas se representan mediante marcos de datos. Pueden inspeccionarse imprimiéndolos en la consola.

* Comprender por qué los marcos de datos son importantes
* Interpretar la salida de la consola creada por un marco de datos
* Cree un nuevo marco de datos usando la función `data.frame()`
* Definir los vectores que se utilizarán para columnas individuales
* Especificar los nombres de las columnas del marco de datos

```{r, eval=FALSE}
data.frame(___ = ___, 
           ___ = ___, 
           ...)
```

### Introducción a los marcos de datos

En análisis y estadísticas, los datos tabulares son la estructura de datos más importante. Está presente en muchos formatos comunes como archivos de Excel, valores separados por comas (CSV) o bases de datos. R integra objetos de datos tabulares como ciudadanos de primera clase en el idioma a través de *marcos de datos*. Los marcos de datos permiten a los usuarios leer y manipular fácilmente datos tabulares dentro del lenguaje R.

Echemos un vistazo a un objeto de marco de datos llamado `Davis`, del paquete **carData**, que incluye medidas de altura y peso para 200 hombres y mujeres:

```{r, echo=FALSE}
library(carData)
library(tibble)
```


```{r}
tibble (Davis)
```

De la salida impresa, podemos ver que el marco de datos abarca más de 200 **filas** y 5 **columnas**. En el ejemplo anterior, cada fila contiene datos de una persona a través de **atributos**, que corresponden a las columnas `sex`, `weight`, `height`, `repwt` (peso reportado) y `repht` (altura reportado).

Por ejemplo, la primera fila de la tabla especifica un hombre que pesa `77` kg y tiene una altura de `182` cm. Los pesos reportados están muy cerca de `77` kg y `180` cm, respectivamente.

Las filas en un marco de datos se identifican además por los *nombres de fila* a la izquierda, que son simplemente los números de fila por defecto. En el caso del conjunto de datos de `Davis` anterior, los nombres de las filas van de 1 a 200.

### Crear marcos de datos

```{r, eval=FALSE}
data.frame(___ = ___, 
           ___ = ___, 
           ...)
```

Los marcos de datos contienen datos tabulares en varias columnas o *atributos*. Cada columna está representada por un vector de diferentes *tipos de datos* como números o caracteres. La función `data.frame()` admite la construcción de objetos de marco de datos combinando diferentes vectores en una tabla. Para formar una tabla, se requiere que los vectores tengan la misma longitud. Un marco de datos también puede verse como una colección de vectores conectados entre sí para formar una tabla.

Creemos nuestro primer marco de datos con cuatro personas diferentes, incluidos sus identificadores, nombres e indicadores si son mujeres o no. Cada uno de estos atributos es creado por un vector diferente de diferentes tipos de datos (numéricos, de caracteres y lógicos). Los atributos finalmente se combinan en una tabla usando la función `data.frame()`:

```{r}
data.frame(
  c(1, 2, 3, 4),
  c("Louisa", "Jonathan", "Luigi", "Rachel"),
  c(TRUE, FALSE, FALSE, TRUE)
)
```

El marco de datos resultante almacena los valores de cada vector en una columna diferente. Tiene cuatro filas y tres columnas. Sin embargo, los nombres de las columnas impresas en la primera línea parecen incluir los valores de las columnas separados por puntos, lo cual es un esquema de nombres muy extraño.

Los nombres de columna se pueden incluir en la construcción de `data.frame()` como nombres de argumentos que preceden a los valores de los vectores de columna. Para mejorar el nombre de la columna del marco de datos anterior, podemos escribir

```{r}
data.frame(
  id = c(1, 2, 3, 4),
  name = c("Louisa", "Jonathan", "Luigi", "Rachel"),
  female = c(TRUE, FALSE, FALSE, TRUE)
)
```

El marco de datos resultante incluye los nombres de columna necesarios para ver el significado real de las diferentes columnas.

## Crea y convierte tibbles

Tibbles son la reimaginación moderna de marcos de datos y comparten muchos puntos en común con sus antepasados. La diferencia más visible es cómo se imprime el contenido de tibble en la consola. Tibbles son parte del tidyverse y se utilizan por su comportamiento más consistente en comparación con los marcos de datos.

* Conozca la diferencia entre *marcos de datos* y *tibbles*
* Crear *tibbles* a partir de vectores
* Convertir *marcos de datos* en tibbles

```{r, eval=FALSE}
tibble(___ = ___, 
       ___ = ___, 
       ...)
as_tibble(___)
```

### Introducción a Tibbles

>Una reinvención moderna del marco de datos
<https://tibble.tidyverse.org>

Tibbles son en muchos aspectos similares a los marcos de datos. De hecho, se *heredan* de los marcos de datos, lo que significa que todas las funciones y características disponibles para los marcos de datos también funcionan para tibbles. Por tanto, cuando hablamos de *marcos de datos* también nos referimos a *tibbles*.

Además de todo lo que ofrece un marco de datos, los tibbles tienen un comportamiento más consistente con una mejor usabilidad en muchos casos. Lo más importante es que cuando se imprime un objeto tibble en la consola, muestra automáticamente solo las primeras 10 filas y condensa columnas adicionales. Por el contrario, un marco de datos llena toda la pantalla de la consola con valores que pueden generar confusión. Echemos un vistazo al conjunto de datos `gapminder` del paquete **gapminder**:

```{r}
gapminder::gapminder
```

Inmediatamente vemos que el conjunto de datos `gapminder` es un tibble que consta de 1,704 filas y 6 columnas en la línea superior. En la segunda línea podemos ver los nombres de las columnas y sus correspondientes *tipos de datos* directamente debajo.

Por ejemplo, la columna `country` tiene el tipo `<fct>` (que es la abreviatura de "factor"), `year` es un número entero `<int>` y la esperanza de vida `lifeExp` es un `<dbl>`, un número decimal.

### Creando Tibbles

```{r, eval=FALSE}
tibble(___ = ___, 
       ___ = ___, 
       ...)
as_tibble(___)
```

La creación de tibbles funciona exactamente igual que para los marcos de datos. Podemos usar la función `tibble()` del paquete **tibble** para crear un nuevo objeto tabular.

Por ejemplo, un tibble que contenga datos de cuatro personas diferentes y tres columnas se puede crear así:

```{r}
library(tibble)
tibble(
  id = c(1, 2, 3, 4),
  name = c("Louisa", "Jonathan", "Luigi", "Rachel"),
  female = c(TRUE, FALSE, FALSE, TRUE)
)
```

### Conversión de marcos de datos a Tibbles

Si prefiere tibbles a marcos de datos por sus características adicionales, también se pueden convertir a partir de marcos de datos existentes con la función `as_tibble()`.

Por ejemplo, el marco de datos de `Davis` del paquete **carData** se puede convertir a un tibble así:

```{r}
as_tibble(Davis)
```

## Extraiga o reemplace columnas en un marco de datos usando $

Las columnas de un marco de datos se pueden extraer y manipular fácilmente con el operador `$`. Incluso se pueden agregar nuevas columnas asignando un vector.

* Extraiga columnas de un marco de datos con `$`.
* Reemplazar valores de columnas existentes en un marco de datos.
* Agregue nuevas columnas a un marco de datos.

```{r, eval=FALSE}
___$___
___$___  <- ___
```

### Extraer columnas con $

Los marcos de datos son tablas que resultan de la combinación de vectores de columna. Los usuarios pueden interactuar con los marcos de datos a través de numerosos operadores para extraer, agregar o recombinar valores. Para extraer columnas individuales de un marco de datos, R ofrece un operador muy específico: el dólar `$`. Devuelve el vector de columna como lo indica su nombre basado en un marco de datos que precede a `$`.

Para ver el operador `$` en acción, extraigamos la población `pop` (en 1,000) de diferentes estados de los EE. UU. Según el conjunto de datos de los estados (de 1992) en el paquete **carData**:

```{r}
carData::States$pop
```

El comando extrae la columna de población como vector del marco de datos. A partir de este vector podemos calcular la `sum()` de la población total como:

```{r}
sum(States$pop)
```

De manera similar, el salario promedio (en $1,000) de los maestros se puede calcular como la `mean()` de la columna `pay`:

```{r}
mean(States$pay)
```

## Determinar el tamaño de un marco de datos

El tamaño de un marco de datos, como el número de filas o columnas, a menudo es necesario y se puede determinar de varias formas.

* Obtener el número de filas de un marco de datos
* Obtener el número de columnas de un marco de datos
* Obtener dimensiones de un marco de datos

```{r, eval=FALSE}
nrow(___)
ncol(___)
dim(___)
length(___)
```

### Dimensiones del marco de datos

El número de filas y columnas en un marco de datos se puede adivinar a través de la salida impresa del marco de datos. Sin embargo, es mucho más fácil obtener esta información directamente a través de funciones. Además, es posible que desee utilizar esta información en algunas partes del código.

Los marcos de datos tienen dos dimensiones. El número de filas se considera la primera dimensión. Por lo general, define el número de observaciones en un conjunto de datos. Para obtener el número de filas del marco de datos de `Davis` en el conjunto de datos **carData**, use la función `nrow()`:

```{r}
nrow(Davis)
```

De manera similar, el número de columnas o *atributos* del marco de datos se puede recuperar con `ncol()`:

```{r}
ncol(Davis)
```

### Recuperar las dimensiones del marco de datos

Para recuperar el tamaño de todas las dimensiones de un marco de datos a la vez, puede usar la función `dim()`. `dim()` devuelve un vector con dos elementos, el primer elemento es el número de filas y el segundo elemento el número de columnas.

Por ejemplo, las dimensiones del conjunto de datos de `Davis` se pueden recuperar como:

```{r}
dim(Davis)
```

Además de los marcos de datos, `dim()` también se puede utilizar para otros objetos R multidimensionales, como matrices. Sin embargo, cuando se usa con vectores `dim` solo devuelve `NULL`:

```{r}
dim(c(1, 3, 5, 7))
```

En cambio, la longitud de un vector se determina mediante `length()`:

```{r}
length(c(1, 3, 5, 7))
```

En el caso de un marco de datos, `length()` devuelve su número de columnas:

```{r}
length(Davis)
```

## Seleccionar la primera o la última fila de un marco de datos

A menudo no necesitamos mirar todo el contenido de un marco de datos en la consola. En cambio, solo algunas partes son suficientes, como la parte superior o inferior recuperada a través de las funciones `head()` y `tail()`.

* Seleccionar la parte superior de un marco de datos
* Seleccione la parte inferior de un marco de datos
* Especifique el número de líneas a seleccionar mediante el parámetro n

```{r, eval=FALSE}
head(___, n = ___)
tail(___, n = ___)
```

### Seleccionar la parte superior de un marco de datos

Los marcos de datos pueden abarcar una gran cantidad de filas y columnas. Según la salida impresa en la consola, puede ser difícil obtener una impresión inicial de los datos dentro del marco de datos. Este problema no es tanto un problema para tibbles que tienen una mejor salida de consola. Además, puede ser útil recuperar fácilmente las primeras filas en un comando sin indexación ni paquetes adicionales.

El conjunto de datos `TitanicSurvival` contiene datos de 1309 pasajeros representados como filas. Una simple impresión del conjunto de datos imprimiría a todos los pasajeros, llenando toda la consola. En cambio, la función `head()` muestra solo las primeras 10 filas de un marco de datos, incluidos los nombres de sus columnas:

```{r}
head(TitanicSurvival)
```

El número de columnas se puede ajustar mediante el parámetro `n`. Para extraer solo las primeras tres filas del conjunto de datos, puede escribir:

```{r}
head(TitanicSurvival, n = 3)
```

### Seleccionar la parte inferior de un marco de datos

La función `tail()` se puede utilizar para seleccionar las filas inferiores de un marco de datos. Similar a la función `head()`, también acepta un parámetro `n` para especificar el número de filas que se devolverán.

Por ejemplo, para seleccionar las últimas cinco filas del conjunto de datos `TitanicSurvival`, puede escribir:

```{r}
tail(TitanicSurvival, n = 5)
```

Las funciones de cabeza y cola también se pueden combinar para seleccionar un fragmento del conjunto de datos del medio. Para seleccionar las primeras cinco filas de las 500 filas inferiores, puede escribir:

```{r}
head(tail(TitanicSurvival, n = 500), n = 5)
```



