---
title: "Rendimiento de los cultivos importantes de Bolivia"
description: |
  Tendencias de rendimiento de los cultivos más importantes de Bolivia desde 1984 hasta 2019.
categories:
  - R
  - Data Science
  - Crop Yield
author:
  - name: Franklin Santos
    url: https://franklinsantos.com
    affiliation: AgriTech Bolivia
    orcid_id: 0000-0002-7509-2910
date: 01-01-2021
preview: newplot.png
output:
  distill::distill_article:
    self_contained: false
---

## Introducción
La agricultura de Bolivia es muy variada; sin embargo, los cultivos más importantes se basan en trigo, arroz, maíz y papa. Las estadísticas de rendimiento son para observar las tendencias de productividad en cada departamento de Bolivia. En función a ello, se podría generar proyectos de investigación e incrementar las tendencias de productividad en Bolivia.

## Base de datos
Los datos se descargarón del Instituto Nacional de Estadística de Bolivia (INE). Los datos nos proporcionan en una planilla excel. Dentro del documento se encuentra distribuido en hojas. En cada hoja se encuentra información estadística de cada departamento.

### Limpieza de datos por departamento

Se muestra un ejemplo de programación para la limpieza de datos para el departamento de Chuquisaca. El mismo proceso se repite para cada departamento.

```{r, warning=FALSE, message=FALSE, echo=TRUE}
##librerias para el proceso de limpieza
library(tidyverse)
library(readxl)
library(knitr)
```

```{r,  echo=TRUE}
## Importando datos 
chuq <- read_xlsx("Bolivia-Rendimiento_1984-2019.xlsx",
                sheet = "Chuquisaca",
                range = cell_rows(3:82))
chuq[chuq == "-"] <- NA
chuq[chuq == "0"] <- NA

## Pivotando datos de años y rendimientos
chuq1 <- chuq %>%
  type_convert(col_types = NULL) %>%
  pivot_longer(
    cols = `1983-1984`:`2018-2019(p)`,
    names_to = "Year",
    values_to = "yield",
    values_drop_na = TRUE
  )

# filtrar cultivos de interes para graficar
cropfilter <- chuq1 %>%
  janitor::clean_names() %>%
  filter(descripcion %in% c("Trigo (1)", 
                            "Papa", 
                            "Maíz en grano (1)",
                            "Arroz con cáscara")
  )

# Separar la columna descripción
chuq2 <- cropfilter %>%
  separate(descripcion, c("cultivo"), sep = " ") %>%
  separate(year, c("ano1", "años"), sep ="-", 
           convert = TRUE) %>%
  mutate(year = ano1 + 1) %>%
  mutate(Chuquisaca = yield/1000)%>%
  select(cultivo, year, Chuquisaca)
kable(head(chuq2))
```


```{r, echo=FALSE, include=FALSE}
################# Limpieza de datos La Paz #########################

lp <- read_xlsx("Bolivia-Rendimiento_1984-2019.xlsx",
                  sheet = "La Paz",
                  range = cell_rows(3:82))
lp[lp == "-"] <- NA
lp[lp == "0"] <- NA

# Pivotando datos de años y rendimientos
lp1 <- lp %>%
  type_convert(col_types = NULL) %>%
  pivot_longer(
    cols = `1983-1984`:`2018-2019(p)`,
    names_to = "Year",
    values_to = "Yield",
    values_drop_na = TRUE
  )

# filtrar cultivos de interes para graficar
filterlp <- lp1 %>%
  janitor::clean_names() %>%
  filter(descripcion %in% c("Trigo (1)", 
                            "Papa", 
                            "Maíz en grano (1)",
                            "Arroz con cáscara")
  )

# Separar la descripción
lp2 <- filterlp %>%
  separate(descripcion, c("cultivo"), sep = " ") %>%
  separate(year, c("ano1", "años"), sep ="-", 
           convert = TRUE) %>%
  mutate(year = ano1 + 1) %>%
  mutate(La_Paz = yield/1000)%>%
  select(cultivo, year, La_Paz)
tibble(lp2)

##################### Cochabamba #####################

cbb <- read_xlsx("Bolivia-Rendimiento_1984-2019.xlsx",
                sheet = "Cochabamba",
                range = cell_rows(3:82))
cbb[cbb == "-"] <- NA
cbb[cbb == "0"] <- NA

# Pivotando datos de años y rendimientos
cbb1 <- cbb %>%
  type_convert(col_types = NULL) %>%
  pivot_longer(
    cols = `1983-1984`:`2018-2019(p)`,
    names_to = "Year",
    values_to = "Yield",
    values_drop_na = TRUE
  )

# filtrar cultivos de interes para graficar
cbbfilter <- cbb1 %>%
  janitor::clean_names() %>%
  filter(descripcion %in% c("Trigo (1)", 
                            "Papa", 
                            "Maíz en grano (1)",
                            "Arroz con cáscara")
  )

# Separar la descripción
cbb2 <- cbbfilter %>%
  separate(descripcion, c("cultivo"), sep = " ") %>%
  separate(year, c("ano1", "años"), sep ="-", 
           convert = TRUE) %>%
  mutate(year = ano1 + 1) %>%
  mutate(Cochabamba = yield/1000)%>%
  select(cultivo, year, Cochabamba)
tibble(cbb2)

##################### Potosí #####################

pt <- read_xlsx("Bolivia-Rendimiento_1984-2019.xlsx",
                 sheet = "Potosí",
                 range = cell_rows(3:82))
pt[pt == "-"] <- NA
pt[pt == "0"] <- NA

# Pivotando datos de años y rendimientos
pt1 <- pt %>%
  type_convert(col_types = NULL) %>%
  pivot_longer(
    cols = `1983-1984`:`2018-2019(p)`,
    names_to = "Year",
    values_to = "Yield",
    values_drop_na = TRUE
  )

# filtrar cultivos de interes para graficar
ptfilter <- pt1 %>%
  janitor::clean_names() %>%
  filter(descripcion %in% c("Trigo (1)", 
                            "Papa", 
                            "Maíz en grano (1)",
                            "Arroz con cáscara")
  )

# Separar la descripción
pt2 <- ptfilter %>%
  separate(descripcion, c("cultivo"), sep = " ") %>%
  separate(year, c("ano1", "años"), sep ="-", 
           convert = TRUE) %>%
  mutate(year = ano1 + 1) %>%
  mutate(Potosi = yield/1000)%>%
  select(cultivo, year, Potosi)
tibble(pt2)

##################### Tarija #####################

tj <- read_xlsx("Bolivia-Rendimiento_1984-2019.xlsx",
                sheet = "Tarija",
                range = cell_rows(3:82))
tj[tj == "-"] <- NA
tj[tj == "0"] <- NA

# Pivotando datos de años y rendimientos
tj1 <- tj %>%
  type_convert(col_types = NULL) %>%
  pivot_longer(
    cols = `1983-1984`:`2018-2019(p)`,
    names_to = "Year",
    values_to = "Yield",
    values_drop_na = TRUE
  )

# filtrar cultivos de interes para graficar
tjfilter <- tj1 %>%
  janitor::clean_names() %>%
  filter(descripcion %in% c("Trigo (1)", 
                            "Papa", 
                            "Maíz en grano (1)",
                            "Arroz con cáscara")
  )

# Separar la descripción
tj2 <- tjfilter %>%
  separate(descripcion, c("cultivo"), sep = " ") %>%
  separate(year, c("ano1", "años"), sep ="-", 
           convert = TRUE) %>%
  mutate(year = ano1 + 1) %>%
  mutate(Tarija = yield/1000)%>%
  select(cultivo, year, Tarija)
tibble(tj2)

##################### Santa Cruz #####################

sc <- read_xlsx("Bolivia-Rendimiento_1984-2019.xlsx",
                sheet = "Santa Cruz",
                range = cell_rows(3:82))
sc[sc == "-"] <- NA
sc[sc == "0"] <- NA

# Pivotando datos de años y rendimientos
sc1 <- sc %>%
  type_convert(col_types = NULL) %>%
  pivot_longer(
    cols = `1983-1984`:`2018-2019(p)`,
    names_to = "Year",
    values_to = "Yield",
    values_drop_na = TRUE
  )

# filtrar cultivos de interes para graficar
scfilter <- sc1 %>%
  janitor::clean_names() %>%
  filter(descripcion %in% c("Trigo (1)", 
                            "Papa", 
                            "Maíz en grano (1)",
                            "Arroz con cáscara")
  )

# Separar la descripción
sc2 <- scfilter %>%
  separate(descripcion, c("cultivo"), sep = " ") %>%
  separate(year, c("ano1", "años"), sep ="-", 
           convert = TRUE) %>%
  mutate(year = ano1 + 1) %>%
  mutate(Santa_Cruz = yield/1000)%>%
  select(cultivo, year, Santa_Cruz)
tibble(sc2)


##################### Potosí #####################

bn <- read_xlsx("Bolivia-Rendimiento_1984-2019.xlsx",
                sheet = "Beni",
                range = cell_rows(3:82))
bn[bn == "-"] <- NA
bn[bn == "0"] <- NA

# Pivotando datos de años y rendimientos
bn1 <- bn %>%
  type_convert(col_types = NULL) %>%
  pivot_longer(
    cols = `1983-1984`:`2018-2019(p)`,
    names_to = "Year",
    values_to = "Yield",
    values_drop_na = TRUE
  )

# filtrar cultivos de interes para graficar
bnfilter <- bn1 %>%
  janitor::clean_names() %>%
  filter(descripcion %in% c("Trigo (1)", 
                            "Papa", 
                            "Maíz en grano (1)",
                            "Arroz con cáscara")
  )

# Separar la descripción
bn2 <- bnfilter %>%
  separate(descripcion, c("cultivo"), sep = " ") %>%
  separate(year, c("ano1", "años"), sep ="-", 
           convert = TRUE) %>%
  mutate(year = ano1 + 1) %>%
  mutate(Beni = yield/1000)%>%
  select(cultivo, year, Beni)
tibble(bn2)

##################### Pando #####################

pn <- read_xlsx("Bolivia-Rendimiento_1984-2019.xlsx",
                sheet = "Pando",
                range = cell_rows(3:82))
pn[pn == "-"] <- NA
pn[pn == "0"] <- NA

# Pivotando datos de años y rendimientos
pn1 <- pn %>%
  type_convert(col_types = NULL) %>%
  pivot_longer(
    cols = `1983-1984`:`2018-2019(p)`,
    names_to = "Year",
    values_to = "Yield",
    values_drop_na = TRUE
  )

# filtrar cultivos de interes para graficar
pnfilter <- pn1 %>%
  janitor::clean_names() %>%
  filter(descripcion %in% c("Trigo (1)", 
                            "Papa", 
                            "Maíz en grano (1)",
                            "Arroz con cáscara")
  )

# Separar la descripción
pn2 <- pnfilter %>%
  separate(descripcion, c("cultivo"), sep = " ") %>%
  separate(year, c("ano1", "años"), sep ="-", 
           convert = TRUE) %>%
  mutate(year = ano1 + 1) %>%
  mutate(Pando = yield/1000)%>%
  select(cultivo, year, Pando)
tibble(pn2)


##################### Oruro #####################

or <- read_xlsx("Bolivia-Rendimiento_1984-2019.xlsx",
                sheet = "Oruro",
                range = cell_rows(3:82))
or[or == "-"] <- NA
or[or == "0"] <- NA

# Pivotando datos de años y rendimientos
or1 <- or %>%
  type_convert(col_types = NULL) %>%
  pivot_longer(
    cols = `1983-1984`:`2018-2019(p)`,
    names_to = "Year",
    values_to = "Yield",
    values_drop_na = TRUE
  )

# filtrar cultivos de interes para graficar
orfilter <- or1 %>%
  janitor::clean_names() %>%
  filter(descripcion %in% c("Trigo (1)", 
                            "Papa", 
                            "Maíz en grano (1)",
                            "Arroz con cáscara")
  )

# Separar la descripción
or2 <- orfilter %>%
  separate(descripcion, c("cultivo"), sep = " ") %>%
  separate(year, c("ano1", "años"), sep ="-", 
           convert = TRUE) %>%
  mutate(year = ano1 + 1) %>%
  mutate(Oruro = yield/1000)%>%
  select(cultivo, year, Oruro)
tibble(or2)

```


Con los siguientes códigos se consolidó los datos de cada departamento en una sola base de datos.

```{r, echo=TRUE}
################# Unir datos #######################

yieldfs <- chuq2 %>%
  left_join(lp2) %>%
  left_join(cbb2) %>%
  left_join(pt2) %>%
  left_join(tj2) %>%
  left_join(sc2) %>%
  left_join(bn2) %>%
  left_join(pn2) %>%
  left_join(or2)

kable(head(yieldfs))
```

## Resultados

```{r, echo=TRUE}
# Pivotando datos de años y rendimientos
yieldclean <- yieldfs %>%
  pivot_longer(
    cols = `Chuquisaca`:`Oruro`,
    names_to = "Depto",
    values_to = "Yield",
    values_drop_na = TRUE
  )

kable(head(yieldclean))
```


```{r, layout="l-body-outset", fig.width=10, fig.height=6, echo=TRUE}
######## Plot option #############
library(reshape2)
library(plotly)

p <- yieldclean %>%
  ggplot(aes(year, Yield, color = Depto)) +
  geom_line() +
  facet_wrap(~cultivo, ncol = 2) +
  labs(x = "Year", y = "Yield (t ha)")

fig <- ggplotly(p)
fig
```

### Rendimiento del año 2019
Se puede generar una gráfica de barras del rendimiento del año 2019.

```{r, layout="l-body-outset", fig.width=10, fig.height=6, echo=TRUE}
yearfs <- yieldclean %>%
  filter(year == 2019)

# seleccion de tema para la gráfica
theme_set(
  theme_classic() +
    theme(legend.position = "top")
)

#Generando gráfica de barras
f<-ggplot(yearfs, aes(x=Depto, y=Yield, fill=cultivo)) +
  geom_bar(stat="identity", position = position_dodge()) +
  labs(x = "Departamentos", y = "Yield (t ha)")
fig2 <- ggplotly(f)
fig2
```

