---
title: "Explorador de datos sobre emisiones de CO2"
description: |
  Las emisiones de dióxido de carbono y otros gases de efecto invernadero son uno de los principales motores del cambio climático.
categories:
  - CO2
  - Climate Change
  - Carbon Dioxide
author:
  - name: Franklin Santos
    url: https://franklinsantos.com
    affiliation: Agritech Bolivia
    orcid_id: 0000-0002-7509-2910
date: 12-03-2021
preview: fs.png
output:
  distill::distill_article:
    self_contained: false
---

<style>
body {
text-align: justify}
</style>

## Introduccion
¿Por qué son importantes las emisiones de gases de efecto invernadero?
Las emisiones de dióxido de carbono y otros gases de efecto invernadero son uno de los principales motores del cambio climático. 

En las últimas décadas, las temperaturas mundiales han aumentado considerablemente, con un incremento medio de la temperatura de más de 1℃. En algunas regiones, el calentamiento ha sido -y seguirá siendo- mucho mayor que la media mundial.

Un clima cambiante tiene una serie de impactos potenciales en nuestros medios de vida y en el medio ambiente que nos rodea, incluidos los fenómenos meteorológicos extremos (como inundaciones, sequías, tormentas y olas de calor); el aumento del nivel del mar; la alteración del crecimiento de los cultivos; y la alteración de los sistemas hídricos (véase el último informe del IPCC).

En nuestro Explorador de datos sobre los impactos del cambio climático, puedes explorar los indicadores sobre cómo está cambiando el clima.

¿Estamos avanzando en la reducción de emisiones?
Para frenar el aumento de las concentraciones de CO₂ y de los gases de efecto invernadero en la atmósfera, en todo el mundo tenemos que reducir rápidamente la cantidad de estos gases que emitimos cada año.

Lejos de reducirse rápidamente, las emisiones mundiales de CO₂ aún no han alcanzado su punto máximo. En consecuencia, las concentraciones atmosféricas de gases de efecto invernadero siguen aumentando rápidamente.

De cara al futuro, las actuales políticas climáticas aplicadas por los países de todo el mundo contribuirán a reducir las emisiones.

Y en el mundo actual se observan grandes diferencias entre países -incluso con niveles de renta similares- que demuestran que incluso con las tecnologías actuales es posible avanzar. En los últimos años, varios países también han avanzado en la reducción de emisiones.

Pero este cambio no se está produciendo con la suficiente rapidez como para acercarnos a nuestros objetivos internacionales de limitar el calentamiento medio a "bastante menos de 2℃".

¿Cómo podemos avanzar en la reducción de las emisiones?
Actualmente, el mundo está muy lejos de cumplir su objetivo internacional de limitar el calentamiento medio a 2℃. Pero tenemos opciones para acercarnos.

Nuestras emisiones proceden de dos áreas clave: la energía (que incluye la calefacción, el transporte, la electricidad y la industria) y la agricultura (que incluye las emisiones directas de la agricultura y el cambio de uso del suelo).


## Data download from GitHub

```{r}
library(data.table)

mydata = fread("https://raw.githubusercontent.com/owid/co2-data/master/owid-co2-data.csv")
summary(mydata)
```

```{r, echo=FALSE}
#selecting columns to analyze
dataw <- mydata[, .(country, 
                    year, 
                    co2, 
                    co2_per_capita, 
                    cumulative_co2, 
                    co2_per_unit_energy, 
                    energy_per_gdp, 
                    population)]
head(dataw)

#Ranking World
dataw1 <- dataw[country %in% c("Australia", 
                              "Brazil", 
                              "China", 
                              "India", 
                              "South Africa", 
                              "United Kingdom", 
                              "United Sates",
                              "World")]

#selecting lines about Latinameric
data2 <- dataw[country %in% c("Argentina", 
                              "Chile", 
                              "Bolivia", 
                              "Brazil", 
                              "Paraguay", 
                              "Uruguay", 
                              "Peru")]
head(data2)
```

*Emisiones de CO₂ per cápita*
Emisiones de dióxido de carbono (CO₂) procedentes de la quema de combustibles fósiles para la producción de energía y cemento. No se incluye el cambio de uso del suelo.

```{r, echo=FALSE}
library(tidyverse)
library(highcharter)
# CO2 percapita world ranking
hc01 <- hchart(dataw1, "line",
              hcaes(x=year, y=co2_per_capita, group = country, color = country)) %>%
              hc_xAxis(title = list(text = "Años")) %>%
              hc_yAxis(title = list(text = "co2 per capita (t)"))%>%
              hc_credits(
                enabled =TRUE,
                text = "Data Source: Our world in Data;https://github.com/owid/co2-data",
                style = list(fontSize = "10px")
                )

hc01
```

```{r, echo=FALSE}
# CO2 percapita Latinameric
hc1 <- hchart(data2, "line",
              hcaes(x=year, y=co2_per_capita, group = country, color = country)) %>%
              hc_xAxis(title = list(text = "Años")) %>%
              hc_yAxis(title = list(text = "co2 per capita (t)"))%>%
              hc_credits(
                enabled =TRUE,
                text = "Data Source: Our world in Data;https://github.com/owid/co2-data",
                style = list(fontSize = "10px")
                )

hc1
```

*Emisiones acumuladas de CO₂*
Las emisiones acumuladas de dióxido de carbono (CO₂) representan la suma total de las emisiones de CO₂ producidas por los combustibles fósiles y el cemento desde 1750, y se mide en toneladas. Se miden las emisiones de CO₂ procedentes únicamente de los combustibles fósiles y de la producción de cemento; no se incluye el cambio de uso del suelo.

```{r, echo=FALSE}
#cumulative_co2
hc2 <- hchart(data2, "line",
              hcaes(x=year, y=cumulative_co2, group = country, color = country)) %>%
              hc_xAxis(title = list(text = "Años")) %>%
              hc_yAxis(title = list(text = "cumulative_co2 (mt)"))%>%
              hc_credits(
                enabled =TRUE,
                text = "Data Source: Our world in Data;https://github.com/owid/co2-data",
                style = list(fontSize = "10px")
                )

hc2

```


*Intensidad de carbono en la producción de energía*
La intensidad de carbono de la producción de energía se mide como la cantidad de dióxido de carbono emitido por unidad de producción de energía. Se mide en kilogramos de CO₂ por kilovatio-hora.

```{r, echo=FALSE}

#tidy years
##filter only values data in "co2_per_unit_energy" variable
data3 <- data2[!co2_per_unit_energy == 'is.na']

##co2_per_unit_energy
hc3 <- hchart(data3, "line",
              hcaes(x=year, y=co2_per_unit_energy, group = country, color = country)) %>%
              hc_xAxis(title = list(text = "Años")) %>%
              hc_yAxis(title = list(text = "co2_per_unit_energy (kg/kWh)"))%>%
              hc_credits(
                enabled =TRUE,
                text = "Data Source: Our world in Data;https://github.com/owid/co2-data",
                style = list(fontSize = "10px")
                )

hc3
```

*Intensidad de las emisiones de carbono de las economías*
Intensidad de dióxido de carbono (CO₂) de las economías medida en kilogramos de CO₂ por $ de PIB (medido en dólares internacionales a precios de 2011).

```{r, echo=FALSE}
#filter only values data in "energy_per_gdp" variable
data4 <- data2[!energy_per_gdp == 'is.na']

#energy_per_gdp
hc4 <- hchart(data4, "line",
              hcaes(x=year, y=energy_per_gdp, group = country, color = country)) %>%
              hc_xAxis(title = list(text = "Años")) %>%
              hc_yAxis(title = list(text = "co2_per_unit_energy (kg/kWh)"))%>%
              hc_credits(
                enabled =TRUE,
                text = "Data Source: Our world in Data;https://github.com/owid/co2-data",
                style = list(fontSize = "10px")
                )

hc4
```



